ACORDAO-COMPLETO-2423001

ACÓRDÃO 10238/2020 ATA 33/2020 - SEGUNDA CÂMARA

VISTO, relatado e discutido este recurso de reconsideração, interposto por Ulysses Fagundes Neto, ex-reitor da Universidade Federal de São Paulo, contra o Acórdão 921/2019-TCU-Segunda Câmara, que julgou suas contas irregulares e lhe aplicou multa, ao apreciar a prestação de contas anuais da universidade relativa ao exercício de 2006. 
ACORDAM os ministros do Tribunal de Contas da União, reunidos em sessão da 2ª Câmara, ante as razões expostas pela relatora, e com fundamento nos arts. 32 e 33 da Lei 8.443/1992 e no art. 285 do Regimento Interno deste Tribunal, em:
9.1. conhecer do recurso de reconsideração e dar-lhe provimento parcial;
9.2. alterar o subitem 9.3 do acórdão recorrido, no sentido de reduzir o valor da multa para R$ 5.000,00 (cinco mil reais) ;
9.3. dar ciência desta deliberação ao recorrente e aos demais destinatários da deliberação original.

Recurso de reconsideração, interposto contra acórdão que julgou contas irregulares e  aplicou multa, ao apreciar prestação de contas anuais de universidade relativa ao exercício de 2006.

Segunda Câmara

Universidade Federal de São Paulo - Unifesp.

3. Recorrente: Ulysses Fagundes Neto (CPF XXX.451.908-XX).

13.1. Ministros presentes: Augusto Nardes (na Presidência), Aroldo Cedraz, Raimundo Carreiro e Ana Arraes (Relatora).
13.2. Ministros-Substitutos presentes: Marcos Bemquerer Costa e André Luís de Carvalho.

ACORDAO-COMPLETO-2520370

Acórdão de Relação 155/2022 - Segunda Câmara

Acórdão de Relação

ANA ARRAES

ministro Augusto Nardes.

Adoto como relatório a instrução elaborada na Secretaria de Recursos - Serur, que contou com a anuência do Ministério Público junto ao TCU - MPTCU (peças 65 a 67) :
"INTRODUÇÃO
1.1.	Cuida-se de recurso de reconsideração (peça 56) , interposto pelo Sr. Ulysses Fagundes Neto, ex-reitor da Unifesp, contra o Acórdão 921/2019-TCU-Segunda Câmara (peça 38) , relator Min. Augusto Nardes, por meio do qual o Tribunal julgou as contas anuais da prestação de contas anuais da Universidade Federal de São Paulo do exercício de 2006. 
1.2.	Transcreve-se a decisão recorrida:   
VISTOS, relatados e discutidos estes autos de prestação de contas anuais da Universidade Federal de São Paulo - Unifesp, relativas ao exercício de 2006, 
ACORDAM os Ministros do Tribunal de Contas da União, reunidos em Sessão da 2ª Câmara, diante das razões expostas pelo Relator, em: 
9.1.  levantar o sobrestamento deste processo, em razão do julgamento definitivo dos TCs Processo 004.274/2005-4, Processo 012.083/2008-2, Processo 006.071/2009-9 e Processo 017.083/2006-8;  
9.2.  julgar irregulares as contas do Sr. Ulysses Fagundes Neto com fundamento nos arts. 1º, inciso I, 16, inciso III, alínea 'b' da Lei 8.443/1992 c/c os arts. 19, parágrafo único, e 23, inciso III, alínea 'b', da mesma Lei, e com arts. 1º, 209, inciso II, e 210, § 2º, do Regimento Interno deste Tribunal;  
9.3.  aplicar ao Sr. Ulysses Fagundes Neto a multa prevista no art. 58, inciso I, da Lei 8.443/1992 c/c o art. 268, inciso I, do Regimento Interno, no valor de R$ 10.000,00 (dez mil reais) , fixando-lhe o prazo de quinze dias, a contar da notificação, para comprovar, perante o Tribunal (art. 214, inciso III, alínea 'a', do Regimento Interno) , o recolhimento da dívida aos cofres do Tesouro Nacional, atualizada monetariamente desde a data do presente acórdão até a do efetivo recolhimento, se for paga após o vencimento, na forma da legislação em vigor;  
9.4. autorizar, desde logo, nos termos do art. 28, inciso II, da Lei 8.443/1992, a cobrança judicial da dívida caso não atendida a notificação; 
9.5. autorizar, caso requerido, o pagamento da dívida em 36 parcelas mensais e consecutivas, nos termos do art. 26 da Lei 8.443/1992 c/c o art. 217 do Regimento Interno, fixando-lhe o prazo de quinze dias, a contar do recebimento da notificação, para comprovar perante o Tribunal o recolhimento da primeira parcela, e de trinta dias, a contar da parcela anterior, para comprovar o recolhimento das demais parcelas, devendo incidir sobre cada valor mensal, atualizado monetariamente, os juros de mora devidos, na forma prevista na legislação em vigor; 
9.6. julgar irregulares, com fundamento nos arts. 1º, inciso I, 16, inciso III, alínea 'b' c/c o art. 209, inciso II, do Regimento Interno, as contas dos Srs. Sérgio Antônio Draibe, Sérgio Tufik e Lucila Amaral Carneiro Vianna;  
9.7. julgar regulares as contas dos demais responsáveis, com fundamento nos arts. 1º, inciso I, 16, inciso I, 17 e 23, inciso I, da Lei 8.443, de 1992, c/c os arts. 1º, inciso I, 207 e 214, inciso I, do Regimento Interno, dando-lhes quitação plena: Deolinda Franzo; Gerson Perez; Hernani Augusto dos Santos; Jose Rubens Marques de Jesus; Luis Antonio Alcalde; Marta Cybele Carneiro; Paulo Hypolito; Regina CeIes de Rosa Stella e Wany de Fatima Silva Oliveira; e 
9.8. dar ciência deste acórdão à Universidade Federal de São Paulo-Unifesp.  
HISTÓRICO
1.3.	 Em análise processo de contas anuais da Universidade Federal de São Paulo - Unifesp, relativa ao exercício de 2006, o qual, em virtude do julgamento definitivo de outros processos que o mantinham sobrestado em observância de despachos do Relator a quo (peça 5, p. 159 e 186) , Ministro Aroldo Cedraz, e do Acórdão 101/2010-TCU-Segunda Câmara, teve levantado seu sobrestamento.
1.4.	Após realização de diligências preliminares e análise das respostas (peça 5, p. 187-209) , foi promovida a audiência do Sr. Ulysses Fagundes Neto, ex-reitor da Unifesp, cujas análises resultaram da proposta da unidade técnica (peças 33 e 34) de aplicação de multa em razão das seguintes irregularidades:
a) não demonstração de que os preços das desapropriações dos imóveis situados na rua Borges Lagoa nº 754, 758, e 760 e os situados na rua Napoleão de Barros nº 590, 598, 608, 610, 618, 622, 626, 628 e 632 tenham sido justos, em descumprimento ao inciso XXIV do artigo 5º da Constituição Federal e ao princípio da motivação; 
b) ausência de controle e fiscalização quanto às transferências da Unifesp à FapUNIFESP no valor de R$ 3.118.402,25 (três milhões, cento e dezoito mil, quatrocentos e dois reais e vinte e cinco centavos) , incluindo contratação direta da MHA Engenharia Ltda., que restaram sem justificativa de pagamento, objeto e informações quanto à realização de licitações, em descumprimento ao art. 23 da IN STN nº 1, de 1997, conforme relatado no item 6.2.1.3 do Relatório de Auditoria de Gestão nº 189691 da Controladoria-Geral da União, referente à prestação de contas da Unifesp do exercício de 2006; 
c) pagamentos a servidores da Unifesp por prestação de serviços como funcionários do Hospital Municipal Vereador José Storopolli, mediante transferência de recursos intermediados pela SPDM - Associação Paulista para o Desenvolvimento da Medicina, em infringência ao art. 8º, inciso II, da IN STN nº 1, de 1997, com configuração, em alguns casos, de dupla remuneração a servidores da Unifesp, conforme relatado nos itens 6.3.4.5 e 6.3.4.7 do Relatório de Auditoria de Gestão nº 189691 da Controladoria-Geral da União, referente à prestação de contas da Unifesp do exercício de 2006; 
e) pagamentos a empresas em que constam, em suas composições societárias, servidores da Unifesp, em infringência aos princípios da moralidade e da impessoalidade, conforme relatado no item 6.3.4.6 do Relatório de Auditoria de Gestão nº 189691 da Controladoria-Geral da União, referente à prestação de contas da Unifesp do exercício de 2006 (item 2.19 desta instrução) . 
1.5. 	Em sua manifestação, o Ministério Público junto ao TCU (peça 37) entendeu que a responsabilidade pela indevida contratação direta da empresa MHA Engenharia Ltda. (irregularidade 'b', acima indicada) não deveria ser estendida ao então reitor, encontrando-se perfeitamente delimitada no relatório que precede o Acórdão 875/2010-TCU-Plenário.
1.6.	O Exmo. Ministro relator João Augusto Ribeiro Nardes aquiesceu à proposta da Secex-SP, com o ajuste proposto pelo MPTCU, acrescentando que o responsável não adotou providências concretas para apurar as responsabilidades ou coibir o pagamento a servidores da Unifesp por prestação de serviços ao Hospital Municipal Vereador José Storopolli, irregularidade que já havia sido identificada em relação ao próprio Sr. Ulysses Fagundes Neto no tocante à violação do regime de dedicação exclusiva, nos autos do Acórdão 6330/2009-TCU-Segunda Câmara.
1.7.	Prolatado o Acórdão 921/2019-TCU-Segunda Câmara (peça 38) , que aplicou multa de R$ 10.000,00 ao então Reitor da Unifesp, ingressa o gestor com recurso de reconsideração (peça 56) .
EXAME DE ADMISSIBILIDADE	
1.9.	Reitera-se o exame preliminar de admissibilidade (peças 57-58) , ratificado pela Exma. Ministra Ana Arraes (peça 60) , que conheceu do recurso interposto, suspendendo-se os efeitos dos itens 9.2, 9.3 e 9.4 do acórdão recorrido. 
EXAME DE MÉRITO
2.	Delimitação
2.1.	Constitui objeto do presente recurso de reconsideração definir se 
a) inexistem fundamentos para responsabilização do Reitor quanto a desapropriações de imóveis realizadas pela Universidade;
b) não houve irregularidades nos repasses financeiros feitos à SPDM;
c) não houve violação ao regime de dedicação exclusiva por parte de professores da Unifesp, que podiam desempenhar atividades no hospital escola e de atendimento a pacientes do Hospital Universitário;
d)  somente em 2013, a Unifesp foi alertada pelo TCU para que, por ocasião de suas contratações, atentasse para que dentre os sócios das empresas contratadas não houvesse servidores da Unifesp.
3.	Dos fundamentos para responsabilização do Reitor quanto às desapropriações (peça 56, p. 9-13) 
3.1.	O recorrente argumenta a inexistência de danos e de que se está diante de procedimento de cunho burocrático formal, qual seja a apreciação de processos de desapropriação, que não se submete a decisão individual do Sr. Reitor das Universalidade (p. 9) .
3.2.	Ressalta não ter havido qualquer indicação de dano ao erário decorrente das referidas desapropriações. Presume que o dano ocorreria com o atraso na conclusão da desapropriação, decorrente dos custos com a contratação de empresa avaliadora, para os cofres da Unifesp (p. 10) .
3.3.	Aponta vício estritamente formal em ato praticado com fundamento em manifestações técnicas de outros órgãos da Unifesp, a saber, o Departamento de Engenharia, cujos critérios seriam capazes de justificar a adequabilidade dos valores e o recorrente, como médico, não possui expertise no assunto (p. 10) .  
3.4.	Informa que cabia ao Departamento de Engenharia expedir laudo com o objetivo de estimar o valor do imóvel expropriado, com base em critérios semelhantes aos adotados pela Caixa Econômica Federal na avaliação do imóvel da Rua Borges Lagoa, 770 (p. 10) .
3.5.	Assere que após a fase de negociação, procedimento previsto no Decreto Lei 3.365/1941, chegou-se aos valores justos, sendo que o Tribunal não apontou preços acima dos de mercado (p. 11) .
3.6.	Defende a aplicação do entendimento exarado pelo TCU no Acórdão 2588/2010-TCU-Plenário, no sentido da impossibilidade de responsabilizar o Reitor por todas as irregularidades identificadas nas Universidades, notadamente quando há responsáveis especializados, bem como o Acórdão 8915/2017-TCU-Segunda Câmara (p. 11-12) .
3.7.	Aponta acórdão proferido no RESP nº 1.528.828, que tratou sobre processos de desapropriação da Unifesp, e que manteve a absolvição do recorrente da acusação de improbidade (p. 12) :
'Cabe ressaltar nesse ponto que ULYSSES FAGUNDES NETO é médico, sem formação jurídica e administrativa (ao que consta nos autos) ; ao assumir a reitoria da universidade tornou-se autoridade máxima da comunidade acadêmica da entidade autárquica que é a UNIFESP, chamando para si a responsabilidade por suas ações. Ora, é obvio que um cargo dessa envergadura não é exercido sem assessoramento profissional que, na espécie, ficava a cargo de subdivisões da ADVOCACIA GERAL DA UNIÃO/AGU, a quem incumbia instruir o Reitor sobre os assuntos jurídicos' 
3.8.	Defende a aplicação do disposto no art. 22 da Lei de Introdução às Normas do Direito Brasileiro, que dispõe (p. 13) :
'Art. 22. Na interpretação de normas sobre gestão pública, serão considerados os obstáculos e as dificuldades reais do gestor e as exigências das políticas públicas a seu cargo, sem prejuízo dos direitos dos administrados'.
3.9.	Diante disso, defende que para a aplicação da penalidade, não poderiam ter sido desconsideradas as obrigações atribuídas ao reitor, a existência de departamento especializado para realizar análise de preços de imóveis, e os desafios inerentes ao cargo (p. 13) .
Análise
3.10.	Conforme consta da análise preliminar da unidade técnica à peça 5, p. 195, item 2.5.11, constava dos processos de licitação laudo da Caixa que suportou a avaliação dos imóveis, ainda que supostamente defasado, visto que os processos foram autuados em 2004 e os laudos datam de 2000:
2.5.11 O laudo da Caixa utilizado pela Unifesp foi feito em 23/10/2000 (fls. 597/626 do Anexo 1) , não, sendo adequado para embasar o preço de desapropriações realizadas supostamente em 2006, cujos processos de desapropriação foram autuados em 2004 (processos 2308900185/2004-27, 2308900XXX.812004-XX e 2308900XXX.712004-XX, fls.279 do voI. 1) , por estar desatualizado e pelo fato de cada um dos imóveis possuir peculiaridades (estado de conservação, benfeitorias, idade do imóvel, etc.) que interferem na composição do preço.
3.11.	Ainda que se considere poder haver alguma oscilação nos preços de mercado, a não ser que a área seja degradada, a tendência natural do mercado é a valorização do imóvel, o que aliado à falta de elementos adicionais na documentação apresentada pela Unifesp impediu a identificação de possível sobrepreço.
3.12.	Consta ainda dos autos que a CGU emitiu Plano de Providências para a Universidade, relativo ao Relatório nº 189691 (presentes contas) , as quais foram analisadas no Relatório de Auditoria de Gestão nº 208471 da CGU/SP, relativo às contas de 2007, e na qual não foi possível identificar risco de potencial sobrepreço uma vez que a Unifesp não apresentou a documentação solicitada (peça 5, p. 196, item 2.5.21) . 
3.13.	A irregularidade em apreço não se adequa ao conceito de 'erro grosseiro', contido no art. 28 da Lei de Introdução às Normas do Direito Brasileiro (LINDB) , bem como merece análise à luz do art. 22, da mesma Lei, mencionada pelo recorrente:
Art. 22. Na interpretação de normas sobre gestão pública, serão considerados os obstáculos e as dificuldades reais do gestor e as exigências das políticas públicas a seu cargo, sem prejuízo dos direitos dos administrados.
Art. 28.  O agente público responderá pessoalmente por suas decisões ou opiniões técnicas em caso de dolo ou erro grosseiro
3.14.	Ao se debruçar sobre esse novel dispositivo, esta Corte tem entendido que para fins do exercício do poder sancionatório desta Corte, pode ser caracterizado como erro grosseiro o descumprimento de normativo da entidade pelo gestor, especialmente o que resultar em danos materialmente relevantes.
3.15.	No caso em apreço, foram objeto de desapropriação pela Unifesp imóveis situados na rua Borges Lagoa nº 754, 758, e 760 e os situados na rua Napoleão de Barros nº 590, 598, 608, 610, 618, 622, 626, 628 e 632. Em visita a esta Secretaria, o ex-Reitor informou que se tratava, em grande maioria, de pequenos imóveis para substituir outros da própria Universidade, em fase de reforma. 
3.16.	Com efeito, os preços dos imóveis variaram entre R$ 125.000,00 e R$ 250.000,00, conforme levantamento realizado pela CGU-SP (peça 2, p. 98) , e não obstante não tenham sido feitas avaliações individualizadas, conforme exigência das normas da Secretaria de Patrimônio da União, mas tomada como base a avaliação de um dos imóveis feita pela Caixa Econômica Federal (Rua Borges Lagoa, 770) , tal falha do Departamento de Engenharia, responsável direto pelos processos de desapropriação, possivelmente pode ter passado despercebida pelo Reitor.
3.17.	Para fins de caracterização de erro grave, o Tribunal tem se orientado no sentido de que o erro grosseiro pressupõe ato praticado com culpa grave, descumprimento de regra expressa na competência do agente, grave inobservância do dever de cuidado e relevante materialidade do dano, conforme ementas retiradas da jurisprudência selecionada da Corte: 
'Para fins do exercício do poder sancionatório do TCU, pode ser tipificado como erro grosseiro (art. 28 do Decreto-lei 4.657/1942 - Lindb) o descumprimento de normativo da entidade pelo gestor, especialmente o que resultar em danos materialmente relevantes' (Acórdão 2677/2018-TCU-Plenário, rel. Min. Benjamin Zymler) 
'Para fins de responsabilização perante o TCU, pode ser tipificada como erro grosseiro (art. 28 do Decreto-lei 4.657/1942 - Lei de Introdução às Normas do Direito Brasileiro) a decisão do gestor que desconsidera, sem a devida motivação, parecer da consultoria jurídica do órgão ou da entidade que dirige. Tal conduta revela desempenho aquém do esperado do administrador médio, o que configura culpa grave, passível de multa'. (Acórdão 1264/2019-TCU-Plenário, rel. Min. Augusto Nardes) 
'Para fins de responsabilização perante o TCU, pode ser tipificado como erro grosseiro o descumprimento de regra expressa em instrumento de convênio. Tal conduta revela nível de atenção aquém ao de uma pessoa com diligência abaixo do patamar médio, o que configura culpa grave, passível de multa'. (Acórdão 2681/2019-TCU-Primeira Câmara, rel. Min. Benjamin Zymler) 
'Para fins do exercício do poder sancionatório do TCU, erro grosseiro é o que decorreu de grave inobservância do dever de cuidado, isto é, que foi praticado com culpa grave'. (Acórdão 2924/2018-TCU-Plenário, rel. Min. José Múcio Monteiro) 
3.18.	Desse modo, uma vez que se tratou de identificação preliminar da irregularidade, e que a própria CGU já elaborava Plano de Providências para a Universidade naquele ano de 2006, aliado ao fato de que não se identificou em que medida o então Reitor deveria identificar vício grave no processo de desapropriação dos referidos imóveis, qual seja, ausência de laudo de avaliação, discrepância evidente nos preços pagos, ausência de sobrepreço evidente (materialidade) , discordância de eventual parecer jurídico ou outro vício que comprometesse de forma indelével a avaliação do primeiro gestor da Universidade, propõe-se o acolhimento das razões recursais neste ponto. 
4.	Dos repasses de verba à Associação Paulista para o Desenvolvimento da Medicina-SPDM (peça 56, p. 13-22) 
4.1.	Discorda do acórdão recorrido quanto à afirmação de que não havia controle e fiscalização sobre os valores repassados pela Unifesp à SPDM, em especial o valor de R$ 17.090.364,82 (p. 13) .
4.2.	Afirma que em sede de alegações de defesa, o recorrente demonstrou que tal entendimento não considerou uma série de fatos (p. 14) :
Não foi computado o valor de R$ 300.000,00, repassado para a execução do Convênio 04/2006;
Parte dos valores repassados para a execução dos convênios foi despendido no exercício seguinte;
Parte das despesas da Portaria 2626/FNS, locações, Convênio Universitário e os repasses referentes à folha do Xingu foram suportadas com os recursos 'extra SUS', eis que foram pagas com recursos de constas bancárias da própria SPDM;
As despesas com Proesf e Custo Serviço Social também foram realizadas com recursos 'extra SUS';
Os recursos repassados para manutenção da Maternidade do Embu e para o Programa Saúde da Família também não são oriundos das verbas do SUS.
4.3.	Afirma ainda que apresentou quadro demonstrativo das despesas consideradas 'estra SUS', incluindo os montantes considerados como não justificados pela CGU. Ressalta que os valores recebidos pela SPDM ocorreram para manutenção do hospital universitário e atendimento à população, indispensável para realização de parte das atividades-fim da Universidade (p. 14-15) .
4.4.	Traça o histórico da indissociabilidade entre a Unifesp e a entidade mantenedora do Hospital Universitário, a SPDM, para atingimento dos objetivos da Universidade, e com a realização da residência médica no aludido hospital, com o acompanhamento de seus professores (p. 15-17) .
4.5.	Afirma que o repasse de valores à SPDM não foi criação do recorrente, mas decorreu da impossibilidade de recebimentos diretamente do SUS, empecilho esse que foi removido a partir das ações iniciadas pelo peticionário, o que comprovaria que a atuação do recorrente foi de valorosa importância para o crescimento e melhoria da instituição (p. 17-18) .
4.6.	Requer a interpretação dos fatos à luz do art. 22 da LINDB, para que não se desconsidere uma necessária visão mais ampla da atuação do recorrente como reitor tendo como tema as relações da universidade adotadas para tornar viável o funcionamento do Hospital São Paulo e do Hospital de Vila Maria e também da universidade (p. 18) .
4.7.	Salienta que na época em análise (2006) , não havia qualquer determinação desta corte de Contas, contra o modo como se dava o funcionamento e manutenção das atividades entre a UNIFESP e a SPDM e que a aplicação de penalidade ao recorrente também esbarra nas disposições do art. 23 da LINDB, que prevê (p. 19) :
Art. 23. A decisão administrativa, controladora ou judicial que estabelecer interpretação ou orientação nova sobre norma de conteúdo indeterminado, impondo novo dever ou novo condicionamento de direito, deverá prever regime de transição quando indispensável para que o novo dever ou condicionamento de direito seja cumprido de modo proporcional, equânime e eficiente e sem prejuízo aos interesses gerais.
4.8.	Aponta que o ônus de se demonstrar que não se trata de mudança de posicionamento, ou seja, de que os repasses não ocorriam como realizados na gestão do recorrente, sendo reprovável sua inovação, é desta Corte de Contas e, com base no disposto no art. 37 (?) , cabe ao TCU utilizar-se dos procedimentos já existentes na esfera administrativa para demonstrar eventual discrepância entre as gestões referentes ao ponto ora retratado (p. 19-20) .
4.9.	Reproduz trecho de artigo do Ministro Bruno Dantas, segundo o qual (p. 21) , 
'O controle da administração pública passou por profunda transformação nos últimos 30 anos, impulsionado pela configuração institucional da Constituição de 88, que em boa hora fortaleceu órgãos como o MP e o TCU. Deve haver, porém, equilíbrio entre gestão e seu controle, sob pena de criarmos no país um 'apagão decisório', despertando nos gestores temor semelhante ao de crianças inseguras educadas por pais opressores.
 (...) 
Análise
4.10.	Urge traçar ligeiro histórico deste item do recurso, no intuito de identificar os reais motivos que ensejaram a imputação de responsabilidade ao ex-Reitor, a começar pela análise constante da instrução preliminar à peça 5, p. 198-200, o qual delimitou a presente irregularidade:
2.9 Pagamentos sem respaldo de processo licitatório (item 6.2.1.3 do Relatório da CGU - fls. 297 do vol. 1 e item 8.33 da instrução de fls. 916/931 do voI. 4) 
2.9.1 Na instrução inicial, as recomendações da CGU foram consideradas suficientes, a não ser quanto aos seguintes itens:
a) valor de R$ 17.090.364,92 repassado à SPDM, sem comprovação de pagamentos;
....
2.9.9 Em relação à transferência de recursos à SPDM, sem comprovação de pagamentos, consta que, no exercício de 2006, a Universidade transferiu R$ 206.583.720,01 à SPDM, dos quais os valores referentes ao SUS alcançaram R$ 152.166.994,55, logo, o montante extra SUS foi na ordem de R$ 54.416.725,46, dos quais restam R$ 17.090.364,92 sem justificativa de pagamento, objeto e informações quanto à realização de licitações, conforme relatório da CGU.
2.9.10 Considerando a materialidade das transferências para a SPDM que restaram sem comprovação de seu objeto e da realização prévia de certames licitatórios (R$ 17.090.364,92) e que no Plano de Providências da Unifesp consta a informação de que as recomendações da CGU/SP foram acatadas, sem maiores informações, e que no Relatório nº 208471 da CGU/SP, referente às contas da Unifesp de 2007, consta que não foi possível verificar se a irregularidade foi sanada porque a Unifesp não apresentou a documentação solicitada, entendo que deva ser feita audiência do Sr. Ulysses Fagundes Neto, Reitor da Unifesp à época, para que apresente razões de justificativa quanto a falta de controle relativamente às transferências de valores a SPDM no total de R$ 17.090.364,92 que permaneceram sem justificativa de pagamento, objeto e informações quanto à realização de licitações, conforme relatado no item 6.2.1.3 do Relatório de Auditoria de Gestão nº 189691 da CGU/SP, referente à prestação de contas da Unifesp do exercício de 2006.
4.11.	Verifica-se igualmente que a audiência realizada do Sr. Ulysses (peça 5, p. 211) especificou devidamente o objeto da irregularidade, relativa à falta de justificativa de pagamentos realizados pela SPDM, no valor de R$ 17.090.364,92, conforme item 'c' do Ofício de citação, abaixo reproduzido:
c) ausência de controle e fiscalização quanto às transferências da Unifesp à SPDM - Associação Paulista para o Desenvolvimento da Medicina no valor de R$ 17.090.364,92 (dezessete milhões, noventa mil, trezentos e sessenta e quatro reais e noventa e dois centavos) , que restaram sem justificativa de pagamento, objeto e informações quanto à realização de licitações, em descumprimento ao art. 23 da IN STN no 1, de 1997, conforme relatado no item 6.2.1.3 do Relatório de Auditoria de Gestão no 189691 da  Controladoria-Geral da União, referente à prestação de contas da Unifesp do exercício de 2006.
4.12.	O processo foi então sobrestado até o julgamento de mérito dos TCs 004.27412005-4, 012.28312008-2, 018.14812008-5, Processo 006.171/2009-9 e 017.08312006-8 (peça 5, p. 208, item 3.1) .
4.13.	Levantado o sobrestamento, em suas alegações de defesa (relativamente a este ponto) , presentes à peça 18, p. 11-14, o recorrente, a exemplo do presente recurso, traçou histórico de relacionamento entre a Universidade, a Escola Paulista de Medicina, o Hospital São Paulo e a SPDM, com a justificativa de que os valores repassados à SPDM têm o objetivo de manutenção do atendimento à população pelo Hospital Universitário.
4.14.	O defendente manifestou-se somente em um parágrafo em relação ao objeto central da irregularidade - ausência de licitações e de comprovação de pagamentos - relativamente ao montante de R$ 17.090.364,92 (peça 18, p. 14) :
37. No tocante à ausência de licitações, o manifestante esclarece que a SPDM, embora seja entidade privada, realiza procedimentos análogos ao rito da Lei 8.666/93 no tocante aos recursos extra-SUS, garantindo nas suas contratações a observância do princípio da impessoalidade, principal objetivo da regra inserta no art. 37, XXI, da Constituição Federal. Ressalta-se que o manifestante, desde que assumiu a Reitoria da Unifesp, buscou aprimorar a aplicação dos recursos repassados para a mantenedora do hospital universitário, observando as recomendações dos órgãos de controle. Ademais conforme já ressaltado, a ligação da Unifesp com a SPDM tem origem histórica, sendo o manifestante o responsável pelo início do estabelecimento de regras mais claras de distinção entre as duas entidades. 
4.15.	Passa-se à análise propriamente dita. 
4.16.	No presente recurso de reconsideração, o recorrente não faz qualquer referência e nem junta documentação adicional relativa à ausência de processos de pagamento e licitação dos valores em apreço, dentro do universo de R$ 206.583.720,01 transferidos à SPDM no ano de 2006, conforme consignado no relatório da CGU à peça 2, p. 118:
No exercício de 2006, a UNIFESP transferiu R$ 206.583.720,01 à SPDM, dos quais os valores referentes ao SUS alcançaram R$ 152.166.994,55. Desta forma, o montante de repasses extra SUS foi de foi de R$ 54.416.725,46. Segundo informações do setor de contabilidade da SPDM, dos R$ 54.416.725,46 transferidos, R$ 33.240.951,23 foram destinados ao Hospital Municipal José Storopolli. Parte do saldo de R$ 21.175.774,23 refere-se a transferências em função de benefícios a servidores (R$ 557.724,99) . Dos R$ 20.618.049,24 restantes, foi possível obter a relação de pagamentos efetuados com R$ 3.527.684,32, ficando a diferença de R$ 17.090.364,92 pendente de justificativa. (Grifos acrescidos) 
4.17.	Menciona ainda a Controladoria que a ausência de comprovação de realização de processo licitatório vinha sendo objeto dos relatórios da CGU/SP, e durante a auditoria de acompanhamento da gestão de 2006, já tinha sido observado, quanto às despesas do Convênio 003/2006, com recursos descentralizados da Portaria nº 130 da SESU/MEC/2005, o favorecimento de diversas empresas, algumas delas com servidores da Unifesp em seus quadros societários, o que indicaria inclusive a transferência sistemática da execução de despesas para a SPDM, sem a devida fiscalização de sua aplicação. 
4.18.	Esses fatos encarecem ainda mais a importância de transparência e isonomia oferecidos por um processo que obedeça aos princípios gerais de licitação, ou como afirmou o recorrente em suas alegações de defesa, na utilização de 'princípios análogos ao rito da Lei 8.666/1993', inclusive nos recursos extra-SUS, assegurando a observância do princípio da impessoalidade. 
4.19.	Portanto, a questão ora versada nos autos, ao contrário do que faz parecer o recorrente, não se vincula à questão da indissociabilidade entre a Unifesp e a SPDM, da impossibilidade de recebimento de alguns recursos diretamente do SUS, dos mecanismos de transferência de recursos da Universidade para a Sociedade, questões essas já pacificadas e acolhidas anteriormente, muito menos se fia a qualquer mudança de entendimento do Tribunal acerca da imperiosa necessidade de se prestar contas dos recursos públicos aplicados, direta ou indiretamente, pelos órgãos e entidades da Administração. 
4.20.	Não foi outra a conclusão a que chegou o voto condutor do Acórdão ora combatido, da lavra do Exmo. Min. Augusto Nardes:
14. No tocante à ausência de controle e fiscalização em relação às transferências da Unifesp à SPDM - Associação Paulista para o Desenvolvimento da Medicina no valor de R$ 17.090.364,92 (dezessete milhões, noventa mil, trezentos e sessenta e quatro reais e noventa e dois centavos) , as alegações de defesa não lograram êxito em justificar os motivos da ausência de prestação de contas da execução dos recursos repassados voltados para a manutenção do atendimento à população do hospital universitário. (Grifos acrescidos) 
4.21.	Especificamente em relação à Associação Paulista para o Desenvolvimento da Medicina/SPDM, esta Corte teve oportunidade de declarar que:
1. a Associação Paulista para o Desenvolvimento da Medicina - SPDM e o Hospital São Paulo - HSP, por ela mantido, são entidades privadas que prestam serviços médicos, não estando, assim, em princípio, sujeitas ao controle de cunho administrativo por órgãos públicos, incluído o Tribunal de Contas da União, salvo quando, em nome da Administração, estiverem gerindo recursos públicos a ela transferidos para a consecução de determinada política pública, conforme estabelece o parágrafo único do art. 70 da CF/1988 e art. 5º da Lei 8.443/1992. (Grifos nossos) .
11.4. A peculiar circunstância de encontrar-se a SPDM gerindo recursos públicos atrai, consequente, a jurisprudência desta Corte nos termos do parágrafo único do art. 70 da CF/1988, art. 5º da Lei 8.443/1992 e a possibilidade de ser imputada sanção aos responsáveis, nos termos do art. 58 da precitada lei, eis que equiparados a servidores públicos, mesmo que diante da inexistência de débito ao Erário. (Acórdão 3395/2013-TCU-Plenário, rel. Min. Benjamin Zymler) 
4.22.	Ainda que se argumente que os fatos aqui tratados ocorreram antes da referida manifestação do TCU, não se pode perder de vista que a ratio decidendi utilizada pela Corte naquela decisão tem matriz constitucional, no sentido de que 
'Prestará contas qualquer pessoa física ou jurídica, pública ou privada, que utilize, arrecade, guarde, gerencie ou administre dinheiros, bens e valores públicos ou pelos quais a União responda, ou que, em nome desta, assuma obrigações de natureza pecuniária' (art. 70, parágrafo único, Carta da República) .
4.23.	Não há, igualmente, de se falar em 'apagão decisório' ou tolhimento da margem de discricionariedade do gestor, ou ainda, de violação aos princípios informados na Lei de Introdução às Normas do Direito Brasileiro, mas apenas de cumprimento de princípios basilares da Administração Pública, quais sejam a da impessoalidade, da transparência, e da isonomia, cujas ressalvas constam especificamente da Constituição, da Lei e do próprio Regulamento Próprio de Licitações SPDM, conforme informado pelo recorrente. 
4.24.	Não tendo o recorrente trazido outros elementos de convicção capazes de alterar os fundamentos da decisão recorrida, impõe-se a rejeição dos argumentos recursais, neste ponto. 
5.	Do pagamento a servidores da Unifesp por prestação de serviços como funcionários do Hospital Municipal Vereador José Storopolli (peça 56, p. 23-25) 
5.1.	Afirma que em nenhum dos casos previstos no TC Processo 004.274/2005-4, que deu origem ao Acórdão 6330/2009-TCU-Segunda Câmara indicou-se a violação do regime de dedicação exclusiva por prestação de serviço ao hospital escola (SPDM) , apenas por realização de consultas ou sociedade em empresas (p. 23) .
5.2.	Assere que não caberia qualquer enquadramento e menção ao disposto no art. 14 do Decreto 94.667/1987, motivo pelo qual não se poderia atribuir responsabilidade ao Reitor, e que somente se poderia falar em ausência de controle do reitor sobre os deveres dos docentes da Unifesp caso houvesse sido verificada irregularidade na atuação dos serviços prestados à Universidade (p. 23-24) . 
5.3.	Assevera que se assegurava do cumprimento da jornada de trabalho e dos deveres dos docentes com a Universidade, mas não era responsável pela atuação de cada um dos professores e por eventuais violações ao regime de dedicação exclusiva (p. 24) .
5.4.	O que havia, aduz, era prestação de serviços de docentes da Unifesp ao hospital escola como contratados da SPDM, duas atividades desempenhadas perante entidades distintas cujas atividades eram indissociáveis (p. 24) .
5.5.	Argumenta que não se poderia igualmente falar em violação ao art. 8º da IN 1/STN, visto que as atividades se referiam ao atendimento de pacientes e não ao desempenho de atividades de consultoria ou assistência técnica. Que a SPDM é administradora do Hospital de Vila Maria desde o início da década de 1990, antes da referida Instrução Normativa e muito antes do período de apuração nestes autos (p. 25) .
5.6.	Reconhece que durante todo o tempo de existência da SPDM, o pagamento de atividades desempenhadas no hospital escola em serviço daquela, dissociadas da atividade de docência, como acompanhamento de alunos e orientação, foi realizado sem qualquer questionamento da Corte de Contas (p. 25) .
5.7.	Aduz ser motivo de surpresa, que na primeira fiscalização acerca do tema, a Corte não apenas modifique seu entendimento como impute sanção ao recorrente por isso, e reforça as previsões da LINDB acerca da consideração das condições à época, bem como as consequências da decisão, relacionadas ao desestímulo da atividade de docência e extensão universitária, ao impor que os hospitais escola não poderiam ter o atendimento de professores, o que iria contra o interesse público (p. 25) .
5.8.	Acrescenta que o recorrente não criou o mecanismo de funcionamento, mas apenas manteve prática já consolidada das instituições (p. 25) .
Análise
5.9.	A irregularidade detectada pela auditoria da CGU-SP prescindiu de verificação de eventual irregularidade na atuação dos serviços prestados à Universidade por parte dos profissionais, visto que se baseou em elementos documentais objetivos, por meio de consultas ao sistema SIAPE, e informações disponibilizadas pelo Departamento Nacional de Auditoria do SUS - Denasus.
5.10.	Em vista a esta Secretaria, foi informado pelo ex-Reitor que a maioria dos servidores com vínculo simultâneo com a Unifesp e com a SPDM compunha-se de médicos residentes, e que o então Reitor não teria como fiscalizar a conduta individual de cada um desses profissionais, somente podendo aferir a assiduidade dos servidores na própria Universidade, como usualmente era feito, por meio dos controles de presença.
5.11.	Entretanto, verifica-se do relatório de auditoria da CGU-SP, p. 52-69, a existência de inúmeros profissionais de saúde servidores da Unifesp com vínculo celetista simultâneo com a SPDM, a exemplo de enfermeiros, auxiliares de enfermagem, técnicos de laboratório, médicos residentes, médicos com jornadas de 4h, 20h ou 24h, biomédicos, médicos plantonistas e outros, muitos dos quais exercendo jornada com dedicação exclusiva nos quadros da Universidade.  
5.12.	A CGU acrescentou, ainda, que em auditorias anteriores verificou a existência de servidores exercendo atividades remuneradas incompatíveis com o exercício do cargo público em regime de dedicação integral. 
5.13.	Não se trata unicamente, portanto, de violação do regime de dedicação exclusiva por prestação de serviço ao hospital escola (SPDM) , apenas por realização de consultas ou sociedade em empresas, como argumenta o recorrente, mas vínculo duplo trabalhista e estatutário, sem que haja compatibilidade de horários no seu exercício, conforme exigido pela Constituição Federal em seu art. 37, XVI, 'c':
Art. 37. A administração pública direta e indireta de qualquer dos Poderes da União, dos Estados, do Distrito Federal e dos Municípios obedecerá aos princípios de legalidade, impessoalidade, moralidade, publicidade e eficiência e, também, ao seguinte:
XVI - é vedada a acumulação remunerada de cargos públicos, exceto, quando houver compatibilidade de horários, observado em qualquer caso o disposto no inciso XI:
c) a de dois cargos ou empregos privativos de profissionais de saúde, com profissões regulamentadas;
5.14.	Acrescente-se que os dados parciais colhidos pela CGU davam conta de 408 servidores nessa situação (peça 2, p. 68) , o que não denota casos isolados ou indenes à identificação pela Reitoria, até pela estreita relação entre a Unifesp e a SPDM, como o próprio recorrente admite. Nesse sentido, assinalou a CGU-SP:
Os dados parciais obtidos revelam a alta incidência de acumulação indevida de cargos ou funções e evidenciam a necessidade de ação imediata do setor de Recursos Humanos da UNIFESP no sentido de fazer uma ampla verificação em relação à compatibilidade de funções e cargas horárias dos 408 servidores.
5.15.	Tais apontamentos não se prestam, em absoluto, em interferir nas atividades de extensão e de ensino, acompanhamento de alunos e orientação do corpo docente da Unifesp junto à SPDM, como alega o recorrente, atividades essas que podem e devem ser exercidas na qualidade de servidores estatutários e não contratados celetistas da entidade, conforme foi constatado pela CGU-SP.
5.16.	Quanto à alegação recursal de que se trata de mudança de entendimento do TCU e de primeira fiscalização sobre o tema, o recorrente não trouxe qualquer decisão ou manifestação desta Corte que aponte conformidade do Tribunal com as práticas aqui relatadas, ao arrepio das normas legais aplicáveis. Além disso, o Relatório da CGU-SP dá conta de auditorias anteriores já realizadas com esse escopo (peça 2, p. 67) :
Através da SA final para ciência das falhas, a SA nº 189691/30, de 27/04/2007, esta CGU/SP deixou claro que a justificativa não havia sido acatada, pois apurou-se que além de receber pelo vínculo de 40h. de médico pela UNIFESP, o servidor está registrado sob o nº 2017892 como 'Médico 24h.' na Folha de Pagamentos da SPDM desde 03/05/1999, com jornada prevista para 2ª a 6ª feira das 16:00 as 21:00 hs.
Além disso, já havia sido comprovado em auditorias anteriores que o servidor exerce plenamente o cargo de Diretor Financeiro da SPDM, realidade compatível com o porte da instituição, na medida em que não é factível que uma entidade com ativo total de R$ 271.855.512,51 (dados do balanço patrimonial de 2006) tenha sua direção financeira exercida de forma eventual, no tempo que restasse das 64 h. semanais já remuneradas ao servidor. (Grifos acrescidos) 
5.17.	Além disso, o fato de a indevida acumulação de funções consistir em prática usual na Entidade, como informa o ex-Reitor, não convalida os atos reputados como ilegais, competindo à Universidade e à SPDM estabelecerem um arranjo institucional e um modelo de governança que permitam o atendimento à população dentro das regras estatutárias aplicáveis, e desde que perfeitamente demonstrada a compatibilidade de horários, para que não restem prejudicadas as atividades de docência, pesquisa e extensão universitárias e/ou o próprio atendimento à população pela SPDM.
5.18.	Desse modo, nada a reparar em relação à decisão recorrida, neste ponto.
6.	Do pagamento a empresas que possuem servidores da Unifesp em sua composição societária (peça 56, p. 26-27) 
6.1.	A respeito dessa irregularidade, informa que o próprio TCU, apenas por meio do Acórdão 5290/2013-TCU-Segunda Câmara, fez recomendação, em seu item 9.8, para que a Unifesp (p. 26) ,
'obtenha, por ocasião de suas contratações, declaração de que dentre os sócios das empresas contratadas não haja servidores da Unifesp, de forma a evitar situações que comprometam os princípios da moralidade e da impessoalidade'
6.2.	Acrescenta que naqueles autos, consta que o recorrente foi notificado apenas no ano de 2008, por meio dos Ofícios 159/2008-TCU/SECEX-SP e 168/2008-TCU/SECEX-SP para tratar dessa questão, e que a instrução técnica pugnou por apenas fazer recomendação ou 'alerta' e não aplicar multa (p. 16) 
6.3.	Considera que a aplicação de multa no caso contraria não só a proposta da unidade técnica, bem como implica em dar aplicação retroativa ao Acórdão 5290/2013-TCU-Segunda Câmara, e contradizer os fundamentos que levaram a mesma Corte a não aplicar multa aos gestores quando da análise das contas de 2005 (p. 26) .
Análise
6.4.	Com efeito, a irregularidade concernente a pagamentos efetuados a empresas cujos sócios são servidores da Unifesp, foi identificada na análise das contas de 2005 da Unifesp.
6.5.	A esse respeito, a análise da Unidade Técnica, reproduzida no Relatório daqueles autos, consignou a existência de dificuldade da Unifesp para cruzar as informações contidas no SICAF com as do SIAPE, e propôs acolher as razões de justificativa do Sr. Sérgio Tufik, que aproveitaram a defesa do Sr. Ulysses Fagundes Neto, nos autos do TC Processo 019.695/2006-0, que deu origem ao Acórdão 5290/2013-TCU-Segunda Câmara:
3.6.2 Razões de justificativa
As razões de justificativa de fls. 46/47 do Anexo 20 foram apresentadas pelo Sr. Sérgio Tufik e serão aproveitadas em defesa do Sr. Ulysses Fagundes Neto e da Sra. Maria Conceição Veneziana.
O Sr. Sérgio Tufik declarou que não há como cruzar as informações contidas no SICAF, que indica os sócios das empresas, com o SIAPE, que contém a relação de servidores.
Registrou que, na tentativa de evitar que esses pagamentos continuem ocorrendo, a Unifesp passará a exigir declaração das contratadas no sentido de que seus sócios não são servidores públicos federais.
3.6.3 Análise
Considero que possam ser acolhidas as razões de justificativa quanto à dificuldade da Entidade para cruzar as informações contidas no SICAF com as do SIAPE.
6.7.	No referido Acórdão 5290/2013-TCU-Segunda Câmara, que julgou as contas de 2005 da Entidade, relator o Exmo. Min. José Jorge, o Tribunal deliberou por recomendar à Unifesp que obtivesse declaração das empresas com quem celebrasse contratos, declaração de que entre seus sócios não haja servidores da Unifesp, conforme excerto do voto condutor e item 9.8 da decisão:
Voto: 6. Por fim, não me parece pertinente a ciência proposta pela unidade técnica em relação à Associação Paulista para o Desenvolvimento da Medicina - SPDM. Este Tribunal já examinou de forma mais abrangente a relação dessa entidade com a Unifesp e, por meio do Acórdão 3373/2012-TCU-Plenário, já expediu as determinações e recomendações adequadas à matéria. A ciência relativa à exigência 'das licitantes e empresas contratadas de declaração de que seus sócios não são servidores da Unifesp, de forma a evitar situações que comprometam os princípios da moralidade e da impessoalidade', converto em recomendação.
Acórdão: 9.8 recomendar à Unifesp que obtenha, por ocasião de suas contratações, declaração de que dentre os sócios das empresas contratadas não haja servidores da Unifesp, de forma a evitar situações que comprometam os princípios da moralidade e da impessoalidade;
6.8.	Desse modo, parece ferir o princípio da proporcionalidade e da razoabilidade a imputação de multa ao gestor, se em período muito posterior às contas em questão, (2013) o Tribunal emitiu recomendação à Unifesp no sentido de corrigir a irregularidade.
6.9. 	Foi essa inclusive a proposta da Secex-SP nestes autos de 2006, consignada à peça 5, p. 205:
2.15.5 Naquelas contas do exercício de 2005, há proposta de acolher as razões de justificativa quanto à dificuldade da Entidade para cruzar as informações contidas no SICAF com as do SIAPE, com proposta de determinar à Entidade que passe a exigir das contratadas declaração de que seus sócios não são servidores da Unifesp, de forma a evitar situações que comprometam os princípios da moralidade e da impessoalidade.
2.15.6 Entendo que nas presentes contas, de maneira análoga, é o caso de se alertar à Unifesp que obrigue as convenentes a exigir das empresas a serem contratadas com recursos transferidos pela Unifesp declaração de que seus sócios não são servidores da Unifesp, nem da SPDM de forma a evitar situações que comprometam os princípios da moralidade e da impessoalidade.
6.10.	A par das considerações lançadas, oportuno assinalar que a jurisprudência desta Corte tem assentado que não cabe ao dirigente máximo de entidade pública rever todos os atos administrativos praticados por seus subordinados, sob pena de inviabilizar a gestão como um todo. Nesse sentido, os seguintes enunciados, inclusive recentes, retirados da jurisprudência selecionada do TCU:
'Não cabe a responsabilização de dirigente de órgão ou entidade por irregularidade que só poderia ser detectada mediante completa e minuciosa revisão dos atos praticados pelos subordinados, sobretudo na presença de pareceres técnico e jurídico recomendando a prática do negócio jurídico, salvo quando se tratar de falha grosseira ou situação recorrente, que impede o reconhecimento da irregularidade como caso isolado' (Acórdão 1529/2019-TCU-Plenário, rel. Min. Benjamin Zymler) 
'Não é razoável exigir que o dirigente maior de entidade pública verifique, em cada caso, o cumprimento de disposições legais corriqueiras em procedimentos de execução rotineiros, adotados pelos responsáveis dos diversos setores da instituição, a menos que tenha sido omisso diante de fatos irregulares a ele submetidos, sob pena de se tornar inviável a segregação de funções e ineficiente o mecanismo da delegação de competência'. (Acórdão 2948/2010-TCU-Plenário, rel. Min. José Jorge) 
'Não cabe ao dirigente máximo de entidade pública rever todos os atos administrativos praticados por seus subordinados, sob pena de inviabilizar a gestão como um todo, principalmente em se tratando de aquisição de baixa materialidade, em razão da qual não se poderia exigir dele uma especial atenção no seu acompanhamento. (Acórdão 2098/2007-TCU-Primeira Câmara, rel. Min. Augusto Nardes) 
6.11.	Reconhece-se a dificuldade do então Reitor de identificar, prima facie, e considerada sua formação de médico, em todos os processos de contratação, a existência de vínculo societário com servidores da Universidade.
6.12.	Tal exigência feriria mesmo as exigências contidas nos artigos 22 e 28 da Lei de Introdução às Normas do Direito Brasileiro, aplicáveis à espécie:
Art. 22.  Na interpretação de normas sobre gestão pública, serão considerados os obstáculos e as dificuldades reais do gestor e as exigências das políticas públicas a seu cargo, sem prejuízo dos direitos dos administrados.
§ 1º Em decisão sobre regularidade de conduta ou validade de ato, contrato, ajuste, processo ou norma administrativa, serão consideradas as circunstâncias práticas que houverem imposto, limitado ou condicionado a ação do agente.
§ 2º Na aplicação de sanções, serão consideradas a natureza e a gravidade da infração cometida, os danos que dela provierem para a administração pública, as circunstâncias agravantes ou atenuantes e os antecedentes do agente.
Art. 28. O agente público responderá pessoalmente por suas decisões ou opiniões técnicas em caso de dolo ou erro grosseiro.
6.13.	Diante do exposto, propõe-se acolher as razões recursais, neste particular. 
CONCLUSÃO
5.1.	Das análises anteriores, conclui-se que o recurso deverá ser parcialmente provido, com redução proporcional do valor da multa, em face de:
a) não ficou caracterizada culpa grave para responsabilização do Reitor quanto a desapropriações de imóveis realizadas pela Universidade;
b) O Tribunal não sancionou o ex-gestor em razão de irregularidades nos repasses financeiros feitos à SPDM, mas na ausência de prestação de contas de valores pagos pela referida Entidade;
c) houve violação ao regime de dedicação exclusiva por parte de professores da Unifesp, que desempenhavam atividades no hospital escola e de atendimento a pacientes do Hospital Universitário, em magnitude tal que não poderia passar despercebida do recorrente;
d)  somente em 2013, a Unifesp foi alertada, via recomendação, pelo TCU para que, por ocasião de suas contratações, atentasse para que dentre os sócios das empresas contratadas não houvesse servidores da Unifesp.
PROPOSTA DE ENCAMINHAMENTO
6.1.	Ante o exposto, submete-se à consideração superior a presente análise do recurso de reconsideração interposto por Ulysses Fagundes Neto, ex-Reitor da Unifesp - Universidade Federal de São Paulo, contra o Acórdão 921/2019-TCU-Segunda Câmara, propondo-se, com fundamento no art. 33, da Lei 8.443/1992:
a) conhecer e, no mérito, dar-lhe provimento parcial;
b) reduzir o valor da multa imputada ao responsável por meio do item 9.3 da decisão;
c) dar ciência da deliberação que vier a ser prolatada aos responsáveis e interessados e à Procuradoria da República no Estado de São Paulo."
2.	Reproduzo, na sequência, o parecer do MPTCU (peça 67) :
	"Examina-se, nesta etapa processual, apelo (peça 56) admitido na qualidade de recurso de reconsideração (peça 60) , interposto pelo Sr. Ulysses Fagundes Neto contra o Acórdão 921/2019-TCU-Segunda Câmara (Rel. Min. Augusto Nardes; peça 38) . A decisão recorrida tratou da prestação de contas anuais da Universidade Federal de São Paulo (Unifesp) relativas a 2006, tendo condenado o recorrente ao pagamento de multa no valor de R$ 10.000,00.
Antes do sobrestamento do feito, o ora recorrente foi ouvido em audiência (peça 5, p. 211-212) em função das seguintes irregularidades observadas durante seu exercício como reitor da Unifesp:
	a) 'não demonstração de que os preços das desapropriações dos imóveis (...) tenham sido justos, em descumprimento ao inciso XXIV do artigo 50 da Constituição Federal e ao princípio da motivação';
	b) 'ausência de controle e fiscalização quanto às transferências da Unifesp à FapUNIFESP no valor de R$ 3.118.402,25 (...) , que restaram sem justificativa de pagamento, objeto e informações quanto à realização de licitações';
	c) 'ausência de controle e fiscalização quanto às transferências da Unifesp à SPDM - Associação Paulista para o Desenvolvimento da Medicina no valor de R$ 17.090.364,92 (...) , que restaram sem justificativa de pagamento, objeto e informações quanto à realização de licitações';
	d) 'pagamentos a servidores da Unifesp por prestação de serviços como funcionários do Hospital Municipal Vereador José Storopolli, mediante transferência de recursos intermediados pela SPDM - Associação Paulista para o Desenvolvimento da Medicina, (...) com configuração, em alguns casos, de dupla remuneração a servidores da Unifesp'; e
	e) 'pagamentos a empresas em que constam, em suas composições societárias, servidores da Unifesp'.
As razões de justificativa do Sr. Ulysses Fagundes Neto vieram igualmente antes do sobrestamento do processo (peça 18, p. 3-16) . 
Nesse ínterim, mediante o Acórdão 38/2011-TCU-Plenário (Rel. Min Aroldo Cedraz; peça 6, p. 4-5) , foi julgado o TC Processo 006.171/2009-9, consistente em tomada de contas especial a tratar da iniciativa na qual se despendeu os valores mencionados no item 'b' acima (i.e. expansão do campus em Diadema/SP) . Naquele processo específico, as contas do ora recorrente foram julgadas regulares com ressalva. 
Ainda em relação ao referido item 'b', em instrução de mérito produzida nestes autos durante o sobrestamento (peça 33, p. 8) , a diligente unidade técnica recorreu a fontes oficiais de informação e ponderou que a questão restou em grande parte elidida, remanescendo suspeita de irregularidade em uma única contratação:
10.6 Os valores da relação de pagamentos do ano de 2006 com recursos da Expansão do Campus de Diadema (fls. 16-18 do anexo 5) , fornecida pelo responsável, totalizam R$ 2.864.301,60, os quais, somados aos pagamentos ao fornecedor MHA Engenharia Ltda. (fl. 19 do anexo 5) , no total de R$ 251.920,93, montam R$ 3.116.222,53, com diferença desprezível em relação ao valor de R$ 3.118.402,25 que a CGU/SP considerou restar sem justificativa de pagamento (fls. 301-303 do vol. 1) .
10.7 Mediante análise do anexo 5, verifica-se que o responsável não juntou a documentação que teria sido solicitada, referente aos processos de contratação.
10.8 No entanto, no relatório da equipe da Secex/SP feito no TC-Processo 018.148/2008-5, fiscalização de orientação centralizada, com o propósito de verificar a relação da Instituições Federais de Ensino Superior com as suas Fundações de Apoio, há uma relação de licitações feitas para aquisição de móveis e equipamentos para os campi de Diadema e Guarulhos, identificadas no Apêndice A desta instrução (vide fls. seguintes a esta instrução) , nas quais se verificam licitações na modalidade pregão que resultaram em contratações identificadas na relação apresentada pelo responsável às fls. 16-19 do Anexo 5, as quais justificam parte dos pagamentos indicados.
10.9 Quanto aos pagamentos à empresa MKPEG Arquitetura & Urbanismo Ltda., conforme o relatório do TC-Processo 018.148/2008-5, está justificada tanto a contratação do Instituto de Arquitetos do Brasil - Direção Nacional (IAB-DN) por inexigibilidade, quanto a contratação da MKPEG, vencedora do concurso realizado pela IAB.
10.10 Também não haveria que se falar na necessidade de licitação para os pagamentos ao Município de Diadema, em virtude de convênio.
10.11 No entanto, remanescem sem justificativa os pagamentos não precedidos de licitação feitos à empresa MHA Engenharia Ltda..
Levantado o sobrestamento, os autos vieram para pronunciamento regimental, oportunidade em que este Ministério Público (peça 37, p. 3) , ao assentir com a proposta condenatória formulada pela unidade técnica, ponderou que:
19.	O Ministério Público perante o Tribunal de Contas da União acompanha as conclusões e a proposta de encaminhamento da Unidade Técnica, ressalvando apenas a análise expendida acerca do segundo item da audiência.
20. É dizer: a responsabilidade pela indevida contratação direta da empresa MHA Engenharia Ltda. não deve ser estendida ao então reitor, encontrando-se perfeitamente delimitada no relatório que precede o Acórdão 875/2010-TCU-Plenário, cuja análise fora recepcionada in totum no Voto condutor daquela deliberação - competindo, a saber, à titular da Coordenadoria de Expansão.
O Voto condutor da deliberação recorrida, ao acolher a observação acima, assim registra:
13.	Nesse particular, apesar de a Secex/SP concluir que 'remanescem sem justificativa os pagamentos não precedidos de licitação feitos à empresa MHA Engenharia Ltda.', acompanho o parecer do MPTCU no sentido de que 'a responsabilidade pela indevida contratação direta da empresa MHA Engenharia Ltda. não deve ser estendida ao então reitor, encontrando-se perfeitamente delimitada no relatório que precede o Acórdão 875/2010-TCU-Plenário, cuja análise fora recepcionada in totum no Voto condutor daquela deliberação - competindo, a saber, à titular da Coordenadoria de Expansão'.  Portanto, acolho as razões de justificativa do responsável quanto a esse indício de irregularidade.
Conclui-se, portanto, que a condenação em multa do Sr. Ulysses Fagundes Neto decorreu das faltas apontadas nos itens 'a', 'c', 'd' e 'e' transcritos na introdução deste parecer.
Passamos, doravante, à exposição e comentário da análise realizada pela Secretaria de Recursos (Serur) relativamente aos argumentos do apelo em causa (peça 56) 
II
A impugnação em apreço, a respeito da irregularidade descrita no item 'a' do ofício de audiência (não demonstração de que os preços das desapropriações dos imóveis (...) tenham sido justos) , frisou a ausência de dano ao erário (peça 56, p. 9-10) ; mera desconformidade formal da conduta inquinada (peça 56, p. 10) ; e amparo da decisão adotada em manifestação técnica de órgão especializado da Unifesp (peça 56, p. 10-13) . Aponta julgados do TCU (Acórdão 2588/2010-TCU-Plenário, Rel. Min. Augusto Nardes, e 8.915/2017-2ª Câmara, Rel. Min. Ana Arraes) em que o Tribunal eximiu reitores (inclusive o próprio recorrente) sob o argumento de que deles não se poderia exigir o acompanhamento dos meandros do funcionamento das instituições por si geridas.
A Serur, a seu turno, ponderou que, não obstante a ausência de laudo específico para os imóveis adquiridos por desapropriação, havia no processo administrativo laudo da Caixa Econômica Federal a respeito de imóveis - os quais, embora desatualizados em quatro anos, podem ter contribuído para que a situação irregular tenha 'passado despercebida pelo Reitor' (peça 65, p. 6) .
Outro fator a militar pela procedência do recurso, salienta a Serur, consiste nos diminutos 'preços dos imóveis[, que] variaram entre R$ 125.000,00 e R$ 250.000,00, conforme levantamento realizado pela CGU-SP (peça 2, p. 98) ' (peça 65, p. 5) .
Enfim, a unidade técnica propõe o acolhimento da pretensão recursal nesse ponto (peça 65, p. 6) , amparando-se ainda nos arts. 22 ('exigências das políticas públicas a seu encargo') e 28 (exigência de 'erro grosseiro' para responsabilização) , ambos da Lei de Introdução às Normas do Direito Brasileiro (LINDB) . 
Em evolução relativa ao parecer anterior (peça 37) , provocada em parte pelo advento da Lei 13.655/2018 (inclui na LINDB disposições sobre segurança jurídica e eficiência na criação e na aplicação do direito público) , este Parquet de Contas passa a acompanhar o posicionamento da Secretaria de Recursos, pontuando que uma das observações traçadas in obiter no Voto condutor do acórdão recorrido (peça 39, p. 2-3, grifamos) não se observou neste caso concreto:
11. (...) Considerando que a desapropriação representa procedimento administrativo que envolve vultosos valores, deveria ter o gestor empreendido cuidados que garantissem a adequação dos valores despendidos, o que não foi percebido nestes autos, razão pela qual deve ser rejeitada a justificativa quanto a essa questão.
Consequentemente, assentimos com a elisão da irregularidade narrada no item 'a' do ofício de audiência, de modo que não mais conste entre os móveis da condenação do recorrente.
III
Já elidida a responsabilidade do recorrente pela falta especificada no item 'b' do ofício de audiência, passa-se ao tópico subsequente (item 'c'- ausência de controle e fiscalização quanto às transferências da Unifesp à SPDM) . Nesse tocante, o apelante afirma que 'o acórdão recorrido aplicou punição ao Gestor em virtude dos Repasses de valores à SPDM para cumprir o objetivo de manutenção das atividades do Hospital (...) ' (peça 56, p. 14) . É necessário atentar, consoante bem sublinha a unidade técnica, que a irregularidade pela qual respondeu o recorrente consistiu na falta de controle e fiscalização dos aludidos recursos, consubstanciada na ausência de contas tomadas junto à SPDM - e não, como pretende o Sr. Ulysses Fagundes Neto, no repasse dos mencionados valores.
Nesse diapasão, acerta a Serur ao reconhecer por desinfluente, para a matéria em causa, a 'relação simbiótica entre o hospital e a universidade federalizada' (peça 56, p. 15) , sobre a qual o recorrente longamente disserta (peça 56, p. 15-18) .
Mais relevantemente, o ex-reitor alega (peça 56, p. 14) que o julgado recorrido 'não considerou os seguintes fatos, que agora são repisados':
Não foi computado o valor de R$ 300.000,00, repassado para a execução do Convênio 04/2006;
Parte dos valores repassados para a execução dos convênios foi despendido no exercício seguinte;
Parte das despesas da Portaria 2626/FNS, locações, Convênio Universitário e os repasses referentes à folha do Xingu foram suportadas com os recursos 'extra SUS', eis que foram pagas com recursos de constas bancárias da própria SPDM;
As despesas com Proesf e Custo Serviço Social também foram realizadas com recursos 'extra SUS';
Os recursos repassados para manutenção da Maternidade do Embu e para o Programa Saúde da Família também não são oriundos das verbas do SUS.
De fato, foi lacônico o arrazoado arguido pela então Secex/SP (peça 33, p. 10) , lavrado em momento anterior ao sobrestamento do feito, para rejeitar os pontos acima:
11.4  No monitoramento do cumprimento do Acórdão 2702/2010-TCU-2ªC, relativo à Fundação de Apoio da Unifesp (FapUnifesp) , verificou-se a ausência de análise sistemática de prestação de contas não só dos ajustes com a FapUnifesp, mas também com outros entes, como a SPDM.
A Serur, a outro tempo, pondera que 'do universo de R$ 206.583.720,01 transferidos à SPDM no ano de 2006' (peça 65, p. 9) , o recorrente permanece incapaz de comprovar a destinação exata de R$ 17.090.364,92, limitando-se a declinar que a SPDM observa princípios análogos ao rito da Lei 8.666/1993 e que teria buscado aprimorar a aplicação dos recursos repassados para a mantenedora do hospital universitário (i.e. a SPDM) . Propugna, assim, pela rejeição do recurso (peça 65, p. 10) .
O Ministério Público de Contas da União pede as vênias da Secretaria de Recursos para discordar de seu posicionamento. 
De fato, impressiona o valor absoluto que permanece sem as devidas contas (que deveriam ter sido prestadas pela SPDM em favor da Unifesp) , e mesmo sua expressão relativa ao total de recursos transferidos à mantenedora do hospital (qual seja, 8,27% daqueles repasses) é significativa. Tal situação, a toda probabilidade, ensejaria a reprovação das contas dos responsáveis em processo de Tomada de Contas Especial autuado especificamente para apurar aqueles repasses. 
Entretanto, os presentes autos albergam processo de contas ordinárias anuais, em que se avalia a gestão do reitor da Unifesp em 2006, ano em que a instituição administrou R$ 655.658.827,96 (peça 5, p. 127) . Sob essa perspectiva, a quantia da qual a universidade não demandou contas perfaz 2,6% do total gerido. 
Em instituições de grande porte e complexidade, o Tribunal tem frequentemente exculpado a autoridade máxima por eventual 'precariedade no gerenciamento, supervisão e fiscalização dos contratos', como no Acórdão 1084/2019-TCU-Plenário (Rel. Min. Benjamin Zymler - contas da Valec de 2010) , ou pontual 'conduta omissiva no dever de supervisionar as atividades de seus subordinados', como no Acórdão 5419/2020-TCU-Segunda Câmara (Rel. Min. Raimundo Carreiro - contas da UFPB 2011) , cujo Voto condutor assim discorre:
Quanto aos demais atos impugnados imputados ao recorrente (n. 4, 21 e 24) , cuja responsabilidade também se fundamenta em conduta omissiva no dever de supervisionar as atividades de seus subordinados, verifico que esses atos não se mostraram suficientes para macular as contas dos próprios subordinados, responsáveis diretos pela sua prática.
De fato, por meio do item 9.12 do acórdão recorrido, as contas dos aludidos subordinados, responsáveis diretos pelos atos impugnados n. 4, 21 e 24, foram julgadas regulares, com ressalvas. Percebe-se, pois, que os indigitados atos apenas evidenciam mera impropriedade ou falta de natureza formal, incapazes de ensejar, por si sós, o julgamento pela irregularidade das contas do recorrente.
Dessa forma, afastada a responsabilidade do recorrente pelas irregularidades praticadas no âmbito da gestão administrativa, orçamentária e financeira do HULW, remanescendo apenas os atos impugnados que evidenciam mera impropriedade ou falta de natureza formal, dou provimento ao recurso de reconsideração em questão, no sentido de julgar regulares, com ressalvas, as contas do recorrente.
Considerando a jurisprudência acima, conjugada aos indícios de boa-fé do responsável ao sempre apresentar-se aos autos para esclarecer os fatos em apuração, e tendo em mente, por fim, a baixa gravidade que o Tribunal já atribuiu aos fatos (ao imputar ao recorrente multa em valor discreto) , o Parquet de Contas diverge do entendimento da Serur, opinando pelo provimento do recurso também na questão em tela, elidindo a irregularidade descrita no item 'c' da audiência entre as causas da condenação em epígrafe.
IV
Quanto ao ponto seguinte (item 'd' - pagamentos a servidores da Unifesp por prestação de serviços como funcionários do Hospital Municipal Vereador José Storopolli, configurando, em alguns casos, dupla remuneração) , o apelante defende que a prestação de serviços ao hospital-escola (isto é, à SPDM) 'apenas por realização de consultas ou sociedade em empresas' (peça 56, p. 23) não descaracteriza o regime de dedicação exclusiva a que vários docentes da Unifesp se encontravam submetidos.
Por fim, o próprio recorrente reconhece que 'não criou o mecanismo de funcionamento, apenas manteve prática já consolidada' (peça 56, p. 25) . Nessa altura, perfilhamos as observações da Serur (peça 65, p. 12) , ao rechaçar as alegações de habitualidade e de imprescindibilidade levantadas pelo ex-reitor:
 (...) o fato de a indevida acumulação de funções consistir em prática usual na Entidade, como informa o ex-Reitor, não convalida os atos reputados como ilegais, competindo à Universidade e à SPDM estabelecerem um arranjo institucional e um modelo de governança que permitam o atendimento à população dentro das regras estatutárias aplicáveis, e desde que perfeitamente demonstrada a compatibilidade de horários, para que não restem prejudicadas as atividades de docência, pesquisa e extensão universitárias e/ou o próprio atendimento à população pela SPDM.
Em outros termos, no sentir do Ministério Público de Contas, afigurava-se exigível do então reitor promover iniciativas internas a fim de solucionar a irregular 'prática já consolidada' de que era ciente (por alerta da Controladoria-Geral da União, cf. peça 2, p. 57-70) . Tendo em vista o caráter sistemático e consabido da irregularidade em comento, opinamos pela improcedência do recurso nesse tocante. 
V
Por fim, sobre o item 'e' (pagamentos da Unifesp a empresas em que constavam, em suas composições societárias, servidores da própria universidade) , filiamo-nos à Serur quando aquiesce ao argumento principal do recorrente, de que o Tribunal teria se limitado a expedir recomendação à Unifesp diante do mesmo achado, por meio do Acórdão 5290/2013-TCU-Segunda Câmara (Rel. Min. José Jorge) : 
6.8. (...) parece ferir o princípio da proporcionalidade e da razoabilidade a imputação de multa ao gestor, se em período muito posterior às contas em questão, (2013) o Tribunal emitiu recomendação à Unifesp no sentido de corrigir a irregularidade.
 (peça 65, p. 14 - grifamos) 
Acolhendo o exame da unidade técnica, o Ministério Público assente à exclusão da impropriedade em tela dentre os fundamentos fáticos do acórdão recorrido. 
VI
Em vista dos argumentos acima, o Ministério Público de Contas da União alinha-se à conclusão da Serur, ao entender parcialmente procedentes as pretensões recursais. 
Em que pese a discordância pontual - referente à possibilidade, a nosso sentir, de se relevar a 'ausência de controle e fiscalização quanto às transferências da Unifesp à SPDM - Associação Paulista para o Desenvolvimento da Medicina' no contexto da totalidade destas contas ordinárias -, ainda assim reconhecemos a subsistência da irregularidade consistente na disseminada infração ao regime de dedicação exclusiva na Unifesp durante a gestão do recorrente. 
Em síntese, a exemplo da unidade técnica (peças 65-66) , opinamos por que o douto Colegiado mantenha inalterado o julgamento das contas do recorrente, todavia, reformando o item 9.3 do Acórdão 921/2019-TCU-Segunda Câmara, a fim de redimensionar a multa proporcionalmente à mitigação da reprovabilidade ora sugerida."
	É o relatório.

Luís Justiniano Haiek Fernandes (OAB/DF 2.193-A), Rafaella Bahia Spach (OAB/DF 50.845) e outros representando Ulysses Fagundes Neto.

Procurador Rodrigo Medeiros de Lima.

RECURSO DE RECONSIDERAÇÃO. PRESTAÇÃO DE CONTAS. UNIVERSIDADE FEDERAL DE SÃO PAULO. EXERCÍCIO DE 2006. DESAPROPRIAÇÕES IRREGULARES DE IMÓVEIS. AUSÊNCIA DE CONTROLE DE TRANSFERÊNCIA DE RECURSOS. PAGAMENTO IRREGULAR A SERVIDORES. DUPLA JORNADA. PAGAMENTO A EMPRESAS DE SERVIDORES DA UNIVERSIDADE. CONTAS IRREGULARES DE QUATRO GESTORES. MULTA. CONHECIMENTO. PROVIMENTO PARCIAL. REDUÇÃO DA MULTA.

PRESTAÇÃO DE CONTAS (PC)

Secretaria de Recursos - Serur.

Preenchidos os requisitos de admissibilidade dos arts. 32, inciso I, e 33 da Lei 8.443/1992, conheço do recurso de reconsideração interposto por Ulysses Fagundes Neto (peça 56) , ex-reitor da Universidade Federal de São Paulo - Unifesp, contra o Acórdão 921/2019-TCU-Segunda Câmara, por meio do qual o Tribunal apreciou prestação de contas anuais da universidade relativa ao exercício de 2006.
2.	O recorrente teve suas contas julgadas irregulares e foi multado no valor de R$ 10.000,00, em razão das seguintes irregularidades:
	(i) "não demonstração de que os preços das desapropriações dos imóveis (...) tenham sido justos, em descumprimento ao inciso XXIV do artigo 5º da Constituição Federal e ao princípio da motivação";
	(ii) "ausência de controle e fiscalização quanto às transferências da Unifesp à SPDM - Associação Paulista para o Desenvolvimento da Medicina no valor de R$ 17.090.364,92 (...) , que restaram sem justificativa de pagamento, objeto e informações quanto à realização de licitações";
	(iii) "pagamentos a servidores da Unifesp por prestação de serviços como funcionários do Hospital Municipal Vereador José Storopolli, mediante transferência de recursos intermediados pela SPDM (...) , com configuração, em alguns casos, de dupla remuneração a servidores da Unifesp (...) "; 
	(iv) "pagamentos a empresas em que constam, em suas composições societárias, servidores da Unifesp".
3.	A Secretaria de Recursos - Serur propôs que seja dado provimento parcial ao recurso, para reduzir a multa aplicada, acolhendo-se as justificativas referentes à primeira (i) e à última (iv) irregularidades (peças 65 e 66) . 
4.	O Ministério Público junto ao TCU - MPTCU, por sua vez, opinou por que sejam acatados os argumentos do recorrente quanto às ocorrências (i) , (ii) e (iv) , mantendo-se a irregularidade das contas (peça 67) .
5.	Manifesto-me de acordo com a Serur, pelos motivos que irei expor na sequência.
II
6.	No tocante à irregularidade relativa à não demonstração de que os preços das desapropriações dos imóveis teriam sido justos, o recorrente defendeu que não houve dano ao erário; tratou-se de vício estritamente formal; e se amparou em manifestação técnica de órgão especializado da Unifesp. Apontou julgados (Acórdão 2588/2010-TCU-Plenário, rel. min. Augusto Nardes, e 8.915/2017-2ª Câmara, de minha relatoria) em que este Tribunal eximiu reitores (inclusive o próprio recorrente) sob o argumento de que deles não se poderia exigir o acompanhamento de todas as ações dos subordinados que possuíam a responsabilidade de realizar atividades específicas de suas respectivas áreas.
7.	Conforme exame da Serur, mesmo não existindo laudo específico para os imóveis adquiridos por desapropriação, havia, no processo administrativo, laudo da Caixa Econômica Federal a respeito de imóveis - os quais, embora desatualizados em quatro anos, podem ter contribuído para que a situação irregular tenha "passado despercebida pelo Reitor".
8.	Outro fator que deve ser considerado, segundo registrou a unidade técnica e o MPTCU, consiste nos baixos preços dos imóveis, que variaram entre R$ 125.000,00 e R$ 250.000,00, conforme levantamento realizado pela CGU-SP (peça 2, p. 98) .
9.	Os pareceres propõem o acolhimento do recurso, com amparo nos arts. 22 ("exigências das políticas públicas a seu encargo") e 28 (exigência de "erro grosseiro" para responsabilização) , ambos da Lei de Introdução às Normas do Direito Brasileiro - Lindb. 
10.	Avalio, em consonância com a Serur e o Parquet, que não cabe ao dirigente máximo rever todos os atos administrativos praticados por seus subordinados, sob pena de inviabilizar a gestão como um todo, principalmente em se tratando de imóveis com menor materialidade no contexto patrimonial da instituição, em razão de que não se poderia exigir dele especial atenção no seu acompanhamento; neste ponto, cabe acolher os argumentos do recorrente.
III
11.	Sobre a ausência de controle e fiscalização quanto às transferências da Unifesp à SPDM, o ex-reitor aduziu que os valores recebidos pela associação se justificaram para que fosse mantido o funcionamento do hospital universitário visando ao atendimento da população, em consonância com o interesse público básico relacionado à saúde e à educação. Defendeu que, ao longo de décadas depois da federalização da universidade, manteve-se a necessidade de atuação conjunta com o hospital universitário, atuando, por vezes, como se mesma entidade fossem.
12.	Cumpre esclarecer que a irregularidade pela qual respondeu o recorrente consistiu na falta de controle e fiscalização dos aludidos recursos, consubstanciada na ausência de contas tomadas junto à SPDM, e não, como pretende o ex-reitor, no repasse dos mencionados valores.
13.	A Serur ponderou que, do universo de R$ 206.583.720,01, transferidos à SPDM no ano de 2006, o recorrente permanece incapaz de comprovar a destinação exata de R$ 17.090.364,92, opinando pela rejeição do recurso.
14.	O MPTCU discordou do entendimento da unidade técnica, em razão de o presente processo tratar de contas ordinárias anuais, em que se avalia a gestão do reitor da Unifesp em 2006, ano em que a instituição administrou R$ 655.658.827,96 (peça 5, p. 127) , e, sob essa perspectiva, a quantia da qual a universidade não demandou contas perfazia 2,6% do total gerido. 
15.	Defendeu o Parquet que, em instituições de grande porte e complexidade, o Tribunal tem frequentemente exculpado a autoridade máxima por eventual "precariedade no gerenciamento, supervisão e fiscalização dos contratos", como no Acórdão 1084/2019-TCU-Plenário (rel. min. Benjamin Zymler - contas da Valec de 2010) , ou pontual "conduta omissiva no dever de supervisionar as atividades de seus subordinados", como no Acórdão 5419/2020-TCU-Segunda Câmara (rel. min. Raimundo Carreiro - contas da UFPB 2011) .
16.	Manifesto-me de acordo com a Serur.
17.	No presente recurso, o ex-reitor não fez qualquer referência, nem juntou documentação adicional relativa à ausência de processos de pagamento e licitação dos valores em apreço, dentro do universo dos R$ 206.583.720,01, transferidos à SPDM no ano de 2006, conforme consignado no relatório da CGU à peça 2, p. 118:
"No exercício de 2006, a UNIFESP transferiu R$ 206.583.720,01 à SPDM, dos quais os valores referentes ao SUS alcançaram R$ 152.166.994,55. Desta forma, o montante de repasses extra SUS foi de foi de R$ 54.416.725,46. Segundo informações do setor de contabilidade da SPDM, dos R$ 54.416.725,46 transferidos, R$ 33.240.951,23 foram destinados ao Hospital Municipal José Storopolli. Parte do saldo de R$ 21.175.774,23 refere-se a transferências em função de benefícios a servidores (R$ 557.724,99) . Dos R$ 20.618.049,24 restantes, foi possível obter a relação de pagamentos efetuados com R$ 3.527.684,32, ficando a diferença de R$ 17.090.364,92 pendente de justificativa."
18.	Destaco, conforme pontuou a Serur, que "a questão ora versada nos autos, ao contrário do que faz parecer o recorrente, não se vincula à questão da indissociabilidade entre a Unifesp e a SPDM, da impossibilidade de recebimento de alguns recursos diretamente do SUS, dos mecanismos de transferência de recursos da Universidade para a Sociedade, questões essas já pacificadas e acolhidas anteriormente, muito menos se fia a qualquer mudança de entendimento do Tribunal acerca da imperiosa necessidade de se prestar contas dos recursos públicos aplicados, direta ou indiretamente, pelos órgãos e entidades da Administração".
19.	Peço vênia para divergir do MPTCU, por avaliar que, mesmo a quantia em discussão perfazendo 2,6% do total gerido pelo recorrente em 2006, não se pode olvidar de que R$ 17.090.364,92, em termos absolutos, constitui valor relevante. A obrigatoriedade de prestar contas dos recursos públicos geridos não pode ser flexibilizada ou delimitada por patamares mínimos, mesmo em processo de contas ordinárias. 
20.	Como o recorrente não trouxe novos elementos de convicção capazes de alterar os fundamentos da decisão recorrida, cabe rejeitar os argumentos recursais.
IV
21.	No que se refere aos pagamentos a servidores da Unifesp por prestação de serviços como funcionários do Hospital Municipal Vereador José Storopolli, configurando, em alguns casos, dupla remuneração, o recorrente alegou que a prestação de serviços ao hospital apenas por realização de consultas ou sociedade em empresas não descaracteriza o regime de dedicação exclusiva a que vários docentes da Unifesp se encontravam submetidos.
22.	O apelante informou que os professores da universidade podiam desempenhar duas atividades no hospital-escola: (i) atividade de docência, em auxílio aos alunos residentes, respondendo diretamente à Unifesp; e (ii) atendimento de pacientes, como médicos do hospital universitário, respondendo diretamente à SPDM. Ou seja, os professores que desempenhavam ambas as atividades eram contratados da Unifesp e da associação, e o desempenho das atividades ocorria sem qualquer prejuízo entre elas, não havendo qualquer impedimento legal para sua realização. Reconheceu que não criou o mecanismo de funcionamento, mas apenas manteve prática já consolidada. 
23.	Reproduzo, a seguir, as observações da Serur (peça 65, p. 12) , ao rechaçar as alegações de habitualidade e de imprescindibilidade levantadas pelo ex-reitor:
" (...) o fato de a indevida acumulação de funções consistir em prática usual na Entidade, como informa o ex-Reitor, não convalida os atos reputados como ilegais, competindo à Universidade e à SPDM estabelecerem um arranjo institucional e um modelo de governança que permitam o atendimento à população dentro das regras estatutárias aplicáveis, e desde que perfeitamente demonstrada a compatibilidade de horários, para que não restem prejudicadas as atividades de docência, pesquisa e extensão universitárias e/ou o próprio atendimento à população pela SPDM."
24.	Segundo pontuou o MPTCU, afigurava-se exigível do então reitor promover iniciativas internas a fim de solucionar a irregular "prática já consolidada", de que era ciente (por alerta da Controladoria-Geral da União, cf. peça 2, p. 57-70) , de modo que, dado o caráter sistemático e consabido da irregularidade em comento, opinou pela improcedência do recurso nesse tocante. 
25.	Acolho os exames dos pareceres técnicos, no sentido de rejeitar as alegações recursais quanto a essa irregularidade.
V
26.	No tocante à irregularidade concernente aos pagamentos da Unifesp a empresas em que constavam, em suas composições societárias, servidores da própria universidade, o recorrente asseverou que o Tribunal teria se limitado a expedir recomendação à instituição diante do mesmo achado, por meio do Acórdão 5290/2013-TCU-Segunda Câmara (rel. min. José Jorge) . Aplicar multa no presente caso seria incoerente com aquele julgado, que apreciou as contas relativas ao exercício de 2005.
27.	Endosso os encaminhamentos alvitrados pela Serur e pelo MPTCU no sentido de excluir a impropriedade em tela dentre os fundamentos fáticos do acórdão recorrido.
28.	Em relação à multa, como foram elididas duas das quatro irregularidades apontadas, cabe reduzi-la para o valor de R$ 5.000,00, mantendo-se o julgamento das contas pela irregularidade.
	Diante do exposto, acompanho a proposta da Serur de provimento parcial do recurso e voto por que o Tribunal adote a minuta de deliberação que submeto ao Colegiado.
TCU, Sala das Sessões Ministro Luciano Brandão Alves de Souza, em 22 de setembro de 2020.
ANA ARRAES 
Relatora